【裁判字號】    94,上更(一),772
【裁判日期】    950310
【裁判案由】    違反醫師法
【裁判全文】
臺灣高等法院刑事判決             94年度上更(一)字第772號
上  訴  人
即  被  告  乙○○○
                      樓
選任辯護人  羅名威律師
            張驥明律師
            顧念妮律師
上列上訴人因違反醫師法案件，不服臺灣士林地方法院91年度訴
字第367號，中華民國91年10月17日第一審判決（起訴案號：臺
灣士林地方法院檢察署91年度偵字第4148號），提起上訴，本院
判決，上訴經最高法院第1次發回更審，本院判決如下：
    主  文
原判決撤銷。
乙○○○未取得合法醫師資格，擅自執行醫療業務，累犯，處有
期徒刑壹年陸月。
    事  實
一、乙○○○前於82年間因違反醫師法案件，經原審判處有期徒
    刑1年2月，緩刑3年，緩刑期滿未經撤銷。復於85年間又違
    反醫師法案件，經本院判處有期徒刑1年6月確定，並於民國
    88年2月21日執行完畢，乙○○○明知其未經中醫師考試及
    格，未取得合法醫師資格，竟於90年8月11日、17日下午，
    在台北市○○區○○路30巷21號3樓其子蘇鴻彬住處，以「
    王醫師」名義，第1次為甲○○從事把脈、問診等醫療行為
    ，第2次僅問診，擅自執行醫療業務，並給予中藥服用，甲
    ○○先後支付新台幣（下同）1千3百元、1千元之費用。嗣
    甲○○多日服用其所給予之中藥，因無法正常排便送醫院急
    診後，始發現其無合法之醫師資格，乃提出檢舉。
二、案經臺北市政府衛生局函由台北市政府警察局南港分局移送
    台灣士林地方法院檢察署檢察官偵查起訴。
    理  由
一、訊據上訴人即被告於本院中固坦承未取得中華民國合法醫師
    資格，及甲○○曾於上開時間，由曾秀媛介紹並陪同至其上
    開居所求診，惟否認有執行醫療行為，辯稱：伊不認識甲○
    ○，伊與甲○○間僅有握手，並未為告訴人把脈，伊所開立
    百合、杏仁等均為保養品，依衛生署82年11月19日82075656
    號函載明未涉及接骨或交付內服藥品……未使用儀器……或
    未有侵入，而傳統習用之方式，對人體疾病所為之處置行為
    ，均屬不列入醫療管理之行為，本件被告對於告訴人所為之
    處置並非醫療行為，扣案之中藥材可能係告訴人甲○○自其
    他中醫院取得，至於處方箋亦係告訴人事後逼迫伊簽立云云
    。
二、本院經查：
  (一)按現行刑事訴訟法第159條第1項：「被告以外之人於審判外
    之言詞或書面陳述，除法律有規定者外，不得作為證據」、
    同法第159條之1第2項、第159條之2、第159九之3之有關傳
    聞法則之規定，以及同法第158條之3：「證人、鑑定人依法
    應具結而未具結者，其證言或鑑定意見，不得作為證據」之
    規定，係92年2月6日始經修正公布，同年9月1日施行，依同
    年2月6日公布施行之刑事訴訟法施行法第7條之3規定：「中
    華民國92年1月14日修正通過之刑事訴訟法施行前，已繫屬
    於各級法院之案件，其以後之訴訟程序，應依修正刑事訴訟
    法終結之。但修正刑事訴訟法施行前已依法定程序進行之訴
    訟程序，其效力不受影響」。經查：本案係於91年7月8日修
    正刑事訴訟法施行前繫屬於原審法院，此有原審法院收文章
    蓋於臺灣士林地方法院檢察署91年7月8日士檢會字第91偵41
    48字第4776號送審函可稽（見原審卷第1頁），依前開法條
    規定，對於提起上訴之案件，於修正刑事訴訟法施行前，原
    審及本院前審前歷次審理就可得為證據之證據，已依法定程
    序調查者，其效力不受影響，仍得為證據。本案告訴人即證
    人甲○○於警詢、偵查之陳述，及臺北市內湖區衛生局人員
    於職務上所記載之臺北市內湖區衛生局開業、執業醫事人員
    管理檢查工作日記表（他卷第5頁），經原審、本院前審分
    別於上揭刑事訴訟法修正條文施行前之調查及審判期日，依
    刑事訴訟法第165條第1項及當時有效之修正前同法第173條
    第1項規定之法定程序，提示筆錄並告以要旨，同時詢問被
    告之意見，以踐行調查證據程序，揆諸前揭說明，上開供述
    及文書證據之證據能力，不受前揭新修正刑事訴訟法第159
    條第1項、第158條之3等規定之影響（最高法院94年度臺上
    字第471號、第1221號、第3742號判決意旨參考）。
  (二)經查，證人即告訴人甲○○迭於警訊、偵查、原審及本院審
    理中指證：伊經曾秀媛之介紹及引導，於90年8月11日、17
    日，前往台北市○○區○○路30巷21號3樓被告住處看診，
    原不知被告無醫師執照，被告有為伊把脈，並詢問伊之身體
    狀況，表示伊不適是由十個小感冒所累積，被告並可對其失
    眠情形包醫，並給予中藥數包，告知中藥的服用方法，伊第
    1次拿新台幣1300元、第2次拿1千元給被告，該金額係由被
    告所提，伊服用被告第一次所給予之中藥，身體感覺較好，
    故第2次再前往看診，惟隔2日卻無法排氣，一週後無法排便
    ，乃往台大及國泰醫院急診等情明確。事後伊身體不適，被
    告前來探視，伊遂要求被告交付當初所交付之中藥藥名，被
    告寫下藥單，字體過草，伊看不懂，隨即請被告再寫一張，
    即其交予檢察官經影印在卷之藥單等語（偵查卷第第8、9、
    38、39頁，原審卷第38至38頁，本院一卷第47至49頁），核
    與證人曾秀媛於原審證稱：伊帶甲○○前往被告住處看診2
    次，第1次被告有幫甲○○把脈、問診，詢問甲○○之症狀
    ，離開時伊有看到甲○○拿一包藥材，第2次沒有把脈，只
    有問診及給藥，這2次甲○○有要拿錢給被告，兩人推來推
    去，不了了之，後來甲○○中、西藥一起吃，吃壞肚子，伊
    與被告前往甲○○住處看甲○○，並詢問甲○○身體狀況等
    語相符（見原審卷第14至17頁筆錄），並有被告給予甲○○
    服用之中藥材1包、及印有王醫師、內科、氣喘、高血壓、
    中風、小兒科、肺病、心臟病、酸痛、麻痺、腫瘤、癌症、
    糖尿病、婦科、胃腸科、肝膽科、腎臟科、皮膚科、針灸科
    等字及英文譯文之名片影本一張附卷，暨被告事後前往甲○
    ○住處交付甲○○之藥單影本一張可資佐證（偵字第4148號
    卷第13、14頁），上開中藥材之內容主要為葛根、麥門冬、
    天門冬、杏仁、桑白皮等30種中藥藥品之事實，亦有行政院
    衛生署藥物食品檢驗局91年4月23日藥檢三字第9105588號函
    、行政院衛生署中醫藥委員會會91年5月3日衛中藥字第9100
    4678號函乙份附卷可稽（同偵卷第26頁）。被告雖否認該包
    藥材係其所交付，惟該包藥材為被告所交付之事實，業經甲
    ○○敘明，且依上開鑑定，該包藥材係中藥材，並無他物，
    甲○○尚無虛構之必要，況被告亦坦承有交付中藥材予被告
    服用，是被告否認該包藥材係其所交付，並不足信。
  (三)又被告在台北市○○區○○街1段199巷5弄7號住處內懸掛「
    民俗療法」招牌，該招牌上告知業務內容，其放置室內明顯
    處，讓人一進門即可看見並認為被告有在執行民俗療法之業
    務之事實，業據被告於原審坦承在卷（見原審卷第14頁），
    復有台北市內湖區衛生所91年1月3日北市內衛三字第090655
    8800號函所檢附之醫事人員管理檢查工作日記表各乙份附卷
    可稽（參前揭第343號卷第3頁至第5頁）。再被告於偵查中
    亦坦稱：有為甲○○看病把脈、給藥，本不要收費，甲○○
    一直要給等情（見偵查卷第39頁背面），於原審時供承因曾
    秀媛求其幫甲○○看病，於90年8月11日、17日確有幫他把
    脈、問診，（提示91年度他字第343號卷第7頁處方籤）處方
    籤是其寫的，其先拿藥給他吃，該處方籤是其第二次去甲○
    ○家時寫的，因他問其給他吃什麼藥，其寫下來的，其承認
    有違反醫師法，但其是為了幫助他，甲○○到其那裡二次，
    第一次有把脈，第二次其有問診但沒有把脈等情（見原審卷
    第一三頁筆錄），核與證人甲○○、曾秀媛上開所證情節大
    致吻合，足見被告確有為甲○○把脈、問診、給藥、收費等
    行為甚明，被告否認上開行為及本院更一審中所辯該處方箋
    係甲○○逼迫下所寫云云，均為卸責之詞，不足採信。
  (四)按醫師法第28條所稱之醫療行為，係指凡以治療、矯正或預
    防人體疾病、傷害、殘缺為目的，所為的診察、診斷及治療
    ；或基於診察、診斷結果，以治療為目的，所為的處方、用
    藥、施術或處置等行為的全部或一部的總稱（參原審卷第58
    頁，行政院衛生署86年9月1日衛署醫字第86042570號函）；
    又為病患看診、把脈、給藥之行為，均屬診斷行為，亦為醫
    師法第28條規定之醫療業務行為（參原審卷第60頁、第61頁
    ，行政院衛生署65年12月13日衛署醫字第131621號函、86年
    5月28日衛署醫字第86024663號函）；至於被告辯護人引用
    衛生署82年11月19日82075656號函載明：未涉及接骨或交付
    內服藥品……未使用儀器……或未有侵入，而傳統習用之方
    式，對人體疾病所為之處置行為，均屬不列入醫療管理之行
    為，本件被告對於告訴人所為之處置並非醫療行為云云，惟
    衛生署82年11月19日82075656號函所載，應係指傳統民俗療
    法中之推拿、敷藥不列入醫療行為，且係以傳統推拿手法，
    或使用民間習用之外敷膏藥、外敷生草藥與藥洗，對運動跌
    打損傷為之處置行為為限，逾越範圍，仍應受醫師法之限制
    ，亦有前開行政院衛生署86年9月1日衛署醫字第86042570號
    函在卷可參（參原審卷第59頁），而被告對於告訴人所為把
    脈、看診確屬醫師法中所規範之醫療行為，並非以傳統手法
    之推拿、外敷膏藥等傳統民俗療法，如已上述，是辯護人援
    引衛生署82年11月19日82075656號函自有誤會，委無可採。
    再者，本罪所稱之醫療業務行為，只須行為人有反覆為醫療
    行為為其社會活動之犯意，而執行醫療行為，雖僅執行一次
    ，或被查獲一次，亦可成立本罪，蓋法條「擅自執行醫療業
    務」之業務一語，係重在犯意，而不在其行為，且醫師法之
    立法目的在從嚴懲處密醫（參原審卷第62頁，司法行政部61
    年11月（67）台刑（2）字第581號函附座談會結論），被告
    乙○○○明知其在國內未取得合法醫師資格，先後於90年8
    月11日、17日下午，在台北市○○區○○路30巷21號3樓，
    為甲○○執行把脈、問診、給藥等之醫療行為，擅自執行醫
    療業務之事證明確，犯行洵堪認定。
  (五)至於被告之辯護人請求調閱告訴人之病歷資料，證明其有精
    神病症，以查其所為證言是否有證據能力及證明力云云。查
    證人甲○○縱有若干精神病症，然其所陳證內容，過程明確
    ，且與事實相符，業如前述，該病症與其作證時陳述之能力
    並無關聯性，被告之辯護人請求調閱告訴人之病歷資料即無
    必要。
三、查被告行為後，醫師法業於91年1月16日經總統修正公布，
    同年1月18日施行，其中第28條之法定刑，已由「處一年以
    上三年以下有期徒刑，得併科新台幣三萬元以上十五萬元以
    下罰金」，修正成為「處六個月以上五年以下有期徒刑，得
    併科新台幣三十萬元以上一百五十萬元以下罰金」，按同種
    之刑，以最高度之較長或較多者為重，最高度相等者，以最
    低度之較長或較多者為重，刑法第35條第2項定有明文。是
    比較新舊法之輕重，應以最高度之較長或較多者為重，必其
    高度刑相等者，始以最低度之較長或較多者為重。經比較新
    舊法最高度刑結果，以舊法有利被告，應依刑法第2條第1項
    但書之規定適用舊法。是核被告所為，係犯修正前醫師法第
    28條第1項前段之未取得合法醫師資格擅自執行醫療業務罪
    。又醫師法第28條第1項所謂「業務」，係指以繼續之意思
    ，反覆實行同種類行為為目的之社會活動，當然包含多數行
    為，被告對於甲○○執行醫療業務2次，係執行一個醫療業
    務，屬繼續犯之一種，僅構成一罪。又被告於85年間違反醫
    師法案件，經本院判處有期徒刑1年6月確定，並於民國88年
    2月21日執行完畢，有本院被告全國前案紀錄表一份在卷可
    憑，5年內再犯本件有期徒刑以上之罪，為累犯，依刑法第
    47條之規定加重其刑。
四、原審以被告罪證明確，予以論罪科刑，固非無見，惟按醫師
    法第28條規定「其所使用之藥械沒收之」，此固為刑法之特
    別規定，然此條文並未如刑法第200條、第205條、第209條
    、第219條、第256條、第266條第2項之「不問屬於犯人與否
    沒收之」之明文規定，則應回歸適用刑法總則第38條第1項
    第2款、第3項之規定，即醫師法第28條第1項前段所謂「其
    所使用之藥械沒收之」，以屬於犯人者為限，始應予沒收。
    本件扣案之中藥材1包，雖係被告違法從事醫療看診行為時
    而交付予證人甲○○之藥物，然該包中藥材既已交付予甲○
    ○，即已為甲○○所有，且為甲○○於91年3月1日報警時主
    動提出，此有甲○○之警詢筆錄及臺北市政府警察局南港分
    局公函在卷可稽（他字卷第22、25頁），自不得依醫師法第
    28前段規定予以諭知沒收（亦非被告所有，亦不得依刑法第
    38條第1項第2款規定沒收），原審依醫師法第28前段規定諭
    知沒收，依法自有未合，被告上訴意旨仍執前詞否認犯罪，
    固無足取，惟原判決既有可議，自應由本院予以撤銷改判，
    爰審酌被告犯罪之動機、手段、所生危害、犯後態度，及其
    曾兩次違反醫師法，分別經判處徒刑，其中一次更已執行完
    畢，仍不知悔改，再犯本案，罔顧國民健康等一切情狀，量
    處如主文所示之刑。至於被告交付甲○○之藥單，係其執行
    醫療業務之後，因甲○○身體不適，應其要求所製作，自不
    能認係被告所使用之藥械，不能沒收之，併此敘明。
據上論斷，應依刑事訴訟法第369條第1項前段、第364條、第299
條第1項前段，修正前醫師法第28條第1項前段、醫師法第28條前
段，刑法第2條第1項但書、第11條前段、第35條第2項、第47條
，判決如主文。
本案經檢察官羅榮乾到庭執行職務。
中    華    民    國    95    年    3     月    10    日
                  刑事第十九庭  審判長法  官  林堭儀
                                      法  官  宋  祺
                                      法  官  蔡明宏
以上正本證明與原本無異。
如不服本判決，應於收受送達後十日內向本院提出上訴書狀，其
未敘述上訴之理由者並得於提起上訴後十日內向本院補提理由書
（均須按他造當事人之人數附繕本）。
                                      書記官  陳建邦
中    華    民    國    95    年    3     月    10    日
附錄：本案論罪科刑法條全文
醫師法第28條
未取得合法醫師資格，擅自執行醫療業務者，處 6 個月以上 5
年以下有期徒刑，得併科新臺幣30萬元以上150萬元以下罰金，
其所使用之藥械沒收之。但合於下列情形之一者，不罰：
一  在中央主管機關認可之醫療機構，於醫師指導下實習之醫學
院、校學生或畢業生。
二  在醫療機構於醫師指示下之護理人員、助產人員或其他醫事
人員。
三  合於第 11 條第 1 項但書規定。
四  臨時施行急救。
修正前醫師法第28條
未取得合法醫師資格，擅自執行醫療業務者，處一年以上三年以
下有期徒刑，得併科新台幣三萬元以上十五萬元以下罰金，其所
使用之藥械沒收之。但合於左列情形之一者，不在此限：
一  在中央衛生主管機關認可之醫院，於醫師指導下實習之國內
醫學院、校學生或畢業生。
二  在醫療機構於醫師指示下之護士﹑助產士或其他醫事人員。
三  合於第十一條第一項但書規定者。
四  臨時施行急救者。
犯前項之罪因而致人傷害或死亡者，應依刑法加重其刑至二分之
一，並負損害賠償之責。


司法院資訊處製作；財團法人民間司法改革基金會備份。
